【裁判字號】    97,交抗,862
【裁判日期】    970930
【裁判案由】    聲明異議
【裁判全文】
臺灣高等法院臺中分院刑事裁定         97年度交抗字第862號
抗  告  人  交通部公路總局臺中區監理所彰化監理站
法定代理人  高東寶
異  議  人  甲○○
即受處分人
上列抗告人因受處分人聲明異議案件，不服臺灣彰化地方法院中
華民國97年6月30日所為裁定（97年度交聲字第860號），提起抗
告，本院裁定如下:
    主  文
抗告駁回。
    理  由
一、原處分機關略以：異議人即受處分人（下稱異議人）甲○○
    駕駛車牌號碼3K-7677號自用小客車，於民國（下同）97年6
    月18日23時26分許，在臺19線34K路段，因「酒後駕車，經
    酒精測試為0.37MG/L，超過標準值。」之違規事由，經彰化
    縣警察局芳苑分局以彰警交字第I00000000號違反道路交通
    管理事件通知單舉發。故本站於97年6月19日以彰監四字第
    裁64-I00000000號裁決書，依道路交通管理處罰條例第35條
    第1項第1款規定，裁處異議人吊扣駕駛執照12個月、罰鍰新
    臺幣（下同）19500元並施以道安講習，於法並無不合等詞
    。
二、聲明異議意旨略以：本人現持普通大貨車駕駛執照，而違規
    時是駕駛自小客車，且本人目前僅能依靠該駕照為職業，吊
    扣駕照將嚴重影響生計，請求撤銷原處分云云。
三、原審裁定則以：本件異議人對於在上開時、地駕駛自小客車
    經警檢測其酒精濃度超過標準（酒測呼氣值達每公升0.37毫
    克）之違規行為並不爭執，且有舉發違反道路交通管理事件
    通知書及原處分機關之裁決書各乙份附卷可稽，其前開違規
    行為堪以認定。惟異議人係因駕駛自小客車而違反前開交通
    法規，原處分機關僅得吊扣「其」（指小型車）駕駛執照一
    年，受處分人雖領有普通大貨車之駕駛執照，然依修正後道
    路交通管理處罰條例第68條規定，受吊扣駕駛執照處分時，
    已不得再吊扣受處分人所持有各級車類之駕駛執照。原處分
    機關裁處吊扣其普通大貨車駕駛執照，顯已逾越修正後道路
    交通管理處罰條例第68條之規範意涵及範圍，即有違誤。是
    本件異議為有理由，原處分關於裁處吊扣異議人普通大貨車
    駕駛執照12個月部分，自應由本院予以撤銷，並就撤銷部分
    改諭知如主文第二項所示之處罰。至原處分機關另裁處異議
    人罰鍰及施以道安講習部分，聲明異議意旨並未指摘及此，
    本院即無由就罰鍰部分處分併予審酌，附此指明。至普通大
    貨車駕駛執照結合自小客車駕駛執照如何「吊扣」其中一部
    分，係屬執行方式之技術問題，斷無因之即置相關法令於不
    顧等語。
四、抗告意旨略以：
  (一)按道路交通安全規則第60、61及62條規定，現行採機車、汽
    車駕駛執照各一照管理原則，酒駕違規行為吊扣駕駛執照之
    目的並非僅為處罰違反道路交通管理事件之行為人而已，尚
    有以暫時禁止行為人於道路上駕駛，以免其短期內再犯之用
    意，實不得因違規駕駛領有最高級（汽車）駕駛執照資格，
    即有多次駕駛汽車之機會。
  (二)吊扣汽車駕駛執照之裁處，係以違規時駕駛資格之照類（憑
    證）作為處罰立基，且道路交通管理處罰條例第35條亦有規
    定吊扣其駕駛執照之裁處依據，而非道路交通管理處罰條例
    第68條規定。
  (三)新修正道路交通管理處罰條例第68條條文刪除吊扣部分，僅
    係為符合汽、機車各採一照管理制度，避免造成處罰機關執
    行實務上窒礙難行。
五、按道路交通管理處罰條例第68條所稱之「駕駛執照」，依95
    年3月1日修正施行前之規定：「汽車駕駛人，因違反本條例
    及道路交通安全規則之規定，受吊扣或吊銷駕駛執照處分時
    ，吊扣或吊銷其持有各級車類之駕駛執照。」係指違規人持
    有之各級車類駕駛執照均應予吊扣或吊銷，惟系爭條文嗣於
    94年12月14日經修正公布並於95年3月1日施行，修正施行後
    之條文業已刪除「吊扣或」等字，有立法院交通委員會94年
    10月5日台立交字第0942400153號函附道路交通管理處罰條
    例第68條審查報告可參（立法院公報第94卷第70期第135至
    138頁參照）。意即，系爭條文修正後已將「受吊扣駕駛執
    照之處分係吊扣其持有之各級車類駕駛執照」部分之規定廢
    除，依現行條文之解釋，即係受吊銷駕照處分者，仍維持吊
    銷其持有之各級車類駕駛執照，至受吊扣駕照處分者，則僅
    限於吊扣其違法或違規當時所駕駛車輛之駕駛執照，不得同
    時一併吊扣其持有之其他各級車類駕駛執照。且道路交通管
    理處罰條例第35條第1項第1款前段既將汽車及駕駛執照併列
    ，而不稱「吊扣其各級車類之駕駛執照」，解釋上當係指同
    一等級之汽車駕駛執照而言，不得任意擴張解釋。又系爭條
    文之立法修正說明略以：「原條文將違法或違規駕駛人所持
    有各級車類之駕駛執照一併吊扣或吊銷，失之過酷，影響人
    民工作及生活甚鉅，爰修正之」等語，其立法意旨明揭最高
    級車類之駕駛執照係受處分人賴以維生之工具，而受處分人
    駕駛較低級車類之車輛違規受罰，卻一併吊扣其最高級車類
    駕駛執照，對受處分人之工作權及生存權造成極大之損害，
    有違憲法保障人民生存權及工作權之意旨，故應予修法解決
    。又對於維護交通秩序、達成公益目的，尚有其他相同有效
    之手段可資運用，應選擇侵害人民權益最小之手段，其一併
    吊扣其最高級車類駕駛執照係全面剝奪人民賴以維生之方式
    ，顯然並非為最輕微之手段，所造成之損害已與欲達成目的
    之利益顯失均衡，亦有違比例原則（司法院大法官會議釋字
    第577號解釋相同意旨參照）。前開道路交通安全規則對於
    汽車駕駛執照之管理，採取一照原則，固然導致越級駕駛人
    違規酒駕時，受無須吊扣駕駛執照之利益，然此關於駕駛執
    照管理所衍生之問題，宜由修法解決，尚不得擴張解釋，於
    駕駛人無較低級車類駕駛執照可供吊扣時，即率爾代以吊扣
    其所領有之較高級車類駕駛執照。
六、經查：本件受處分人違規行為係發生於97年6月18日，其應
    適用修正後之道路交通管理處罰條例第68條規定。又受處分
    人違規時，係駕駛自小客車，此有彰化縣警察局彰警交字第
    I00000000號舉發違反道路交通管理事件通知單附於原審卷
    可憑，依前揭規定，抗告人應僅限制受處分人駕駛自小客車
    之權利，即吊扣其小型車駕駛執照，始符依法行政原則，原
    審已論述詳實。抗告人認駕駛人酒駕違規行為吊扣駕駛執照
    之目的，主要係考量其違規行為對道路交通秩序之維持及道
    路交通安全已生較大影響，基於一人一照之原則，故吊扣其
    持有之駕駛執照，以限制其繼續駕車行駛道路之權利，係屬
    駕駛行為之限制云云，已不當擴張解釋限制人民權利之法律
    ，與依法行政原則有違，是本件應僅吊扣小型車之駕駛執照
    ，以避免過度影響人民之工作及生活，始符合修法本旨。從
    而，原審法院認受處分人之異議有理由，爰撤銷原處分關於
    吊扣駕駛執照12個月部分，並就撤銷部分改諭知吊扣普通小
    型車駕駛執照12個月，經核於法尚無不合。抗告人未審酌新
    修正法律之規定，仍以同法第35條第1項第1款為由，認應剝
    奪受處分人之汽車駕駛用路權，提起抗告請求撤銷原裁定云
    云，為無理由，應予駁回。
七、據上論結，爰依道路交通案件處理辦法第26條、刑事訴訟法
    第412條，裁定如主文。
中    華    民    國    97    年    9     月    30    日
            刑事第六庭  審判長法  官  李  文  雄
                              法  官  邱  顯  祥
                              法  官  林  靜  芬
上列正本證明與原本無異。
不得再抗告。
                              書記官  高  勳  楠
中    華    民    國    97    年    9     月    30    日


司法院資訊處製作；財團法人民間司法改革基金會備份。
